【裁判字號】    97,上易,773
【裁判日期】    980527
【裁判案由】    清償借款
【裁判全文】
臺灣高等法院民事判決                 97年度上易字第773號
上  訴  人  甲○○
            乙○○○
共      同
訴訟代理人  楊偉奇律師
被 上 訴人  臺灣中小企業銀行股份有限公司
法定代理人  丙○○
訴訟代理人  丁○○
            戊○○
上列當事人間請求清償借款事件，上訴人對於中華民國97年7 月
30日臺灣臺北地方法院97年度訴字第3981號第一審判決提起上訴
，經本院於98年5月12日言詞辯論終結，判決如下：
    主  文
上訴駁回。
第二審訴訟費用由上訴人連帶負擔。
    事實及理由
壹、程序方面：
  一、被上訴人之法定代理人原為蘇金豐，於民國98年1月5日本
      院審理中變更為丙○○，有財政部97年12月30日台財庫字
      第09703522222 號函、被上訴人公司臨時董事會會議議事
      錄、常務董事會會議議事錄可憑（見本院卷第85至92頁）
      ，其具狀聲明承受訴訟（見本院卷第73頁），核無不合，
      應予准許。
  二、按債權人以各連帶債務人為共同被告提起給付之訴，以被
      告1 人提出非基於其個人關係之抗辯，而經法院認為有理
      由者為限，對於被告各人始屬必須合一確定，適用民事訴
      訟法第56條第1 項之規定，認其上訴效力及於未提起上訴
      之共同訴訟人（最高法院33年上字第4810號、41年台抗字
      第10號判例意旨參照）。本件上訴人上訴理由謂：本件借
      款均已清償完畢，縱認未全數清償，因兩造間之借款契約
      未約定利息及違約金，被上訴人亦不得請求利息及違約金
      等語，雖係非基於其個人關係之抗辯而提起上訴，惟本院
      認其上訴為無理由（詳如後述），依首開說明，其上訴效
      力不及於原審共同被告大佶紡織有限公司（下稱大佶公司
      ），爰不將大佶公司併列為上訴人。
貳、實體方面：
  一、被上訴人起訴主張：大佶公司邀同上訴人為連帶保證人，
      於92年7 月11日與其簽訂國內信用狀融資契約（下稱系爭
      融資契約），約定融資額度為新台幣（下同）680 萬元，
      額度動用期間自92年7月11日起至93年7月11日止，逕由大
      佶公司出具開發信用狀申請書等文件申請循環動用，又依
      系爭融資契約第5 條約定：本契約個筆即期信用狀項下被
      上訴人代行墊付之匯票款，得由大佶公司單獨申請及出具
      借據申貸短期放款委請被上訴人逕行將款項抵償之，並以
      本契約為委任之證明不另立表狀，前項借款，縱借款日期
      在本契約額度動用期間之後或（及）逾信用狀有效期限仍
      得辦理，但每筆借款期間，最長不得超過5 個月，其利息
      按被上訴人基本放款利率計付。嗣大佶公司分別於92年7
      月16日、92年7 月21日動用54萬元、49萬元（下合稱系爭
      借款），大佶公司依約應每月繳交利息，詎其自92年9 月
      16日起即未依約繳款，依授信約定書第5 條約定，全部借
      款應視為到期，合計大佶公司共積欠系爭借款本金103 萬
      元及如附表所示之利息、違約金未清償，上訴人為連帶保
      證人，應負連帶清償責任，迭經被上訴人催討無著，爰依
      消費借貸及連帶保證法律關係，訴請上訴人及大佶公司連
      帶給付等語。原審為被上訴人勝訴之判決，被上訴人對於
      上訴人之上訴則聲明駁回上訴（另大佶公司原經上訴人併
      追加為上訴人，嗣經撤回，未據聲明不服）。
  二、上訴人則以：大佶公司與被上訴人間之所有借款，連同上
      訴人甲○○與被上訴人間之房屋貸款429萬6,282元，上訴
      人甲○○於93年3 月23日已出具申請書（下稱系爭申請書
      ），與被上訴人達成和解，約定被上訴人將原設定於上訴
      人蔡陳春桂所有座落於臺北市○○區○○街16號1、2樓（
      下稱系爭不動產）之抵押權塗銷，由上訴人以出售系爭不
      動產之價金850 萬元全數清償，是系爭借款上訴人早已清
      償完畢。退萬步言，若本院認系爭借款尚未全數清償，觀
      之系爭融資契約第5條第2項約定：「前項借款，縱借款日
      期在本契約額度動用期間之後或（及）逾信用狀有效期限
      仍得辦理，但每筆借款期間，最長不得超過5 個月，其利
      息按年率（空白）% 計算並按月繳付，嗣後貴行基本放款
      利率調整時，自調整日起改按貴行新通告基本放款利率加
      年率（空白）%或減年率（空白）%計付。借款到期或視為
      全部到期時願立即清償，如有遲延，願依上述約定之利率
      給付遲延利息，凡逾期償付本金或利息時，願按借款金額
      自應償付日起，6個月以內部份，照約定利率10%，超過6
      個月部份，照約定利率20% 加付違約金」，系爭融資契約
      就利息利率約定部分，完全空白，可見兩造間就系爭借款
      並無利息及違約金之約定，上訴人逕以基本放款利率7.74
      3%計算，請求上訴人應給付如附表所示之利息與違約金，
      要屬無據。況被上訴人既已收取利息，復向上訴人請求違
      約金，尚非公允等語，資為抗辯。原審為上訴人敗訴之判
      決，上訴人不服，提起上訴，並聲明：(一)原判決廢棄。(二)
      上開廢棄部分，被上訴人在第一審之訴駁回。
  三、經查，大佶公司確曾由上訴人擔任連帶保證人，向被上訴
      人借用系爭借款，逾期未清償，嗣由上訴人甲○○於93年
      3 月23日向被上訴人提出系爭申請書，請求以出售系爭不
      動產之價金850 萬元，用以抵償上訴人甲○○與被上訴人
      之429萬6,282元房屋貸款及系爭借款等情，有授信約定書
      、系爭融資契約、借據、申請書、不動產買賣契約書、建
      物謄本、建物登記異動索引等影本各1 份可稽（見原審卷
      第5至10頁、本院卷第10至20頁），並為兩造所不爭執，
      應堪信為真實。
  四、本件兩造爭執之事項為：(一)兩造間有無以上訴人出售系爭
      不動產之價金850 萬元，清償上訴人對被上訴人所有債務
      之合意？(二)兩造間就系爭借款有無利息及違約金之約定？
      茲就上開爭點，析述本院得心證之理由如下：
    (一)兩造間並無以上訴人出售系爭不動產之價金850 萬元，清
      償上訴人對被上訴人所有債務之合意：
      按當事人主張有利於己之事實者，就其事實有舉證之責任
      ，民事訴訟法第277 條前段定有明文，又主張法律關係存
      在之當事人，應就該法律關係發生所須具備之特別要件，
      負舉證之責任，至於他造主張有利於己之事實（變更或消
      滅之特別要件），則應由他造舉證證明（最高法院48年台
      上字第887 號判例意旨參照）。經查：上訴人主張上訴人
      甲○○出具系爭申請書，與被上訴人達成和解，約定上訴
      人將原設定於系爭不動產上抵押權塗銷，上訴人以出售系
      爭不動產之價金850 萬元清償上訴人對被上訴人所有債務
      ，惟為被上訴人所否認，並辯稱：兩造間並無以上訴人出
      售系爭不動產之價金850 萬元，清償上訴人對被上訴人所
      有債務之合意等語，故上訴人應就其主張之上開事實，負
      舉證之責。上訴人固提出系爭申請書影本1 份為證，惟該
      申請書僅記載上訴人「今已覓買主願意以新臺幣捌佰伍拾
      萬元整清償，申請塗銷不動產抵押權」等語，並無以該85
      0 萬元價金，清償上訴人對被上訴人所有債務之文義。又
      按民法第736 條規定：「稱和解者，謂當事人約定，互相
      讓步，以終止爭執或防止爭執發生之契約」，是和解之性
      質為契約，而契約須當事人互相表示意思一致方為成立，
      此觀之民法第153條第1項之規定自明。上訴人縱提出系爭
      申請書，請求以850 萬元清償上訴人所有債務，惟其僅為
      要約，被上訴人之台北分行固曾擬具處理方案呈報被上訴
      人之總行，惟其總行之批示為「准於借戶甲○○償還8,50
      0 仟元後塗銷上揭抵押物之抵押權，惟應俟信保基金同意
      後辦理」，而財團法人中小企業信用保證基金於93年4月5
      日函覆：「主旨：貴分行為大佶紡織有限公司逾期案，申
      請於保證人甲○○償還850 萬元後，塗銷另一保證人乙○
      ○○位於台北市○○街不動產之抵押權乙節…本基金同意
      備查…說明：…二、本案餘欠仍請續向借戶及全體保證人
      積極催討」等語，有被上訴人提出之臺灣企銀處理逾期催
      收款批覆書及財團法人中小企業信用保證基金93年4月5日
      （93）債管一字第813772號函影本各1份可稽（見本院卷
      第118、119頁），可知被上訴人僅同意上訴人償還850 萬
      元後塗銷系爭不動產之抵押權，並未同意上訴人以850 萬
      清償全部債務，兩造間和解契約之表示意思並未合致，該
      和解契約自未成立，上訴人主張兩造間有以850 萬元清償
      上訴人所有債務之合意，委無足採。
    (二)兩造間就系爭借款有利息及違約金之約定：
      上訴人又以兩造之系爭融資契約前揭第5條第2項，就利息
      利率約定部分完全空白，據以主張兩造間就系爭融資契約
      並無利息及違約金之約定等語，惟為被上訴人所否認，經
      查：兩造於92年7 月11日除簽立系爭融資契約外，另簽訂
      有契據增補條款契約（基準利率適用），其中第2 條約定
      ：「立約人及（連帶）保證人除願遵守原契約條款外，並
      約定共同遵守下列條款：前項借款之利息自民國92年7 月
      11日起，改按貴行公告之「基準利率」加碼年利率4.23%
      計算，嗣後隨貴行「基準利率」調整而調整，並自調整日
      起，按調整後之年利率計算」，有被上訴人提出經上訴人
      簽名蓋章之契據增補條款契約影本1 份可證（見本院卷第
      165 頁）。上訴人固不否認在該契據增補條款契約簽名蓋
      章，惟辯稱其等簽名蓋章時，其上係空白等語，此為被上
      訴人所否認，陳稱：契約書雖是銀行填寫，但利率都會告
      訴當事人。衡諸上訴人2 人自88年間即與被上訴人陸續有
      借貸關係，上訴人甲○○並為大佶公司之代表人，有上訴
      人不否認為真正之借據及公司資料查詢等影本可佐（見本
      院卷第120 頁、原審卷第16頁），上訴人既與銀行間之交
      易往來頻繁，對於向金融業者借款須有利息及違約金之約
      定，斷無不知之理，況兩造間若無利息及違約金之約定，
      上訴人何須於簽立系爭融資契約之同時，另行簽訂契據增
      補條款契約，準此，上訴人主張兩造就系爭融資契約無利
      率、遲延利息及違約金之約定，要不足取，而被上訴人之
      基本放款利率於92年7月4日為7.743%，亦據被上訴人提出
      放款利率歷史資料表可參（原審卷第13頁），自堪認兩造
      間就系爭借款有利息及違約金之約定，且該利率係屬可得
      確定。
  五、上訴人復主張被上訴人就系爭借款，既獲有利息之收益，
      復請求違約金，尚非公允等語。按約定之違約金額過高者
      ，法院得減至相當之數額，民法第252 條固定有明文，而
      約定之違約金是否過高，應就債務人若能如期履行債務時
      ，債權人可享受之一切利益為衡量標準；且法院酌減之數
      額是否相當，仍須依一般客觀事實、社會經濟狀況及當事
      人所受損害等情形，以為酌定之標準（最高法院51年台上
      字第19號、49年台上字第807 號判例意旨參照）。查本件
      被上訴人請求之違約金，逾期6 個月以內部分，按約定利
      率之1成計算，逾期6個月以上部分，按約定利率之2 成計
      算，該等約定方式，為我國金融交易市場所常見，並無過
      高之處；且債務人本於消費借貸關係，本即有依約履行之
      義務，於違反此義務時，自應依約受罰而給付懲罰性違約
      金，此乃私法自治與契約自由原則之具體實現。設債務人
      於訂立契約後違約時，復得任意指摘原約定之違約金過高
      而要求核減，此無疑將使債務人不履行契約之不利益歸由
      債權人分攤，不僅有礙交易安全，且對債權人難謂為公平
      。上訴人請求酌減本件違約金，本院認為無理由。
  六、綜上所述，被上訴人依借貸及連帶保證之法律關係，請求
      上訴人給付如原審判決附表所示之借款金額、利息及違約
      金，為有理由，應予准許。從而，原審所為上訴人敗訴之
      判決，於法核無違誤，上訴意旨指摘原判決不當，求予廢
      棄改判，為無理由，應予駁回。
  七、兩造其餘之攻擊或防禦方法及未經援用或進行調查之證據
      ，經本院斟酌後，認為均不足以影響本判決之結果，自無
      予以調查或逐一詳予論駁之必要，附此敘明。
、據上論結，本件上訴為無理由，依民事訴訟法第449條第1項
    、第85條第2項，判決如主文。
中    華    民    國    98    年    5     月    27    日
                    民事第四庭
                        審判長法  官  張劍男
                              法  官  翁昭蓉
                              法  官  陳靜芬
正本係照原本作成。
不得上訴。
中    華    民    國    98    年    5     月    27    日
                              書記官  應瑞霞


司法院資訊處製作；財團法人民間司法改革基金會備份。
